臺灣臺南地方法院民事判決　　　　　　　94年度簡上字第23號
上　訴　人　佐富企業有限公司
法定代理人　甲○○
被上訴人　　丙○○
訴訟代理人　乙○○
上列當事人間請求第三人異議之訴事件，上訴人對於中華民國
93年12月27日臺灣臺南地方法院新營簡易庭93年度營簡字第258
號第一審判決提起上訴，經本院於94年6月7日言詞辯論終結，
判決如下：
    主  文
上訴駁回。
第二審訴訟費用由上訴人負擔。
    事  實
甲、上訴人方面：
一、聲明：原判決廢棄。右廢棄部份，被上訴人在第一審之
    訴駁回。
二、陳述：除與原判決記載相同者，茲引用之外，補稱：
    (一)原審以民法第425條規定出租人於租賃物交付後，承租人
      占有中，縱將其所有權讓與第三人，其租賃契約，對於受
      讓人仍續存在。並參照最高法院92年度台上字第315號判
      決，而為上訴人敗訴之判決。
    (二)惟查，本件原告一再主張於民國90年10月12日取得財團法
      人臺南縣私立蓮心園社會福利慈善基金會附設啟智中心（
      以下簡稱為蓮心園）之房地即白河鎮秀祐里頂秀祐60之9
      號房屋（以下簡稱為系爭建物）所有權，故有權收取租金
      云云。經查：
      (1)訴外人即執行債務人蘇俊龍於89年5月間即發生財務危
        機，其所有白河鎮○○○段536之2號土地即為人假扣押
        。然蘇俊龍竟於90年10月12日即將系爭建物出售給被上
        訴人，時間十分接近，究竟該房地買賣價金為多少？有
        無價金支付證明？出售房屋所得流向何處？均未見被上
        訴人提出說明，徒然以土地登記謄本記載買賣為所有權
        移轉之原因及臺南縣稅捐稽徵處90年10月2日九十南縣
        稅財字第90050193號函改被上訴人為納稅人、訴外人蓮
        心園開立之扣繳憑單，即抗辯二人間有買賣關係，所為
        主張自不足取。
      (2)再查，被上訴人於90年10月12日以買賣為因取得系爭建
        物應有部份僅為二分之一，另一共有人蘇俊敏仍有應有
        部份二分之一，迄至91年8月20日始再賣予訴外人蘇秀
        鳳，惟91年之租金仍全部由債務人收取，然則依被上訴
        人所稱自90年10月26日即已通知訴外人蓮心園由其收取
        租金，按諸常理，迄至92年5月26日鈞院發扣押命令止
        ，有1年7月之久，訴外人蓮心園每月若均是直接給付租
        金給被上訴人，蓮心園為何會陳報鈞院民事執行處出租
        人為蘇俊龍而不是被上訴人或是蘇俊敏？上開事實再依
        被上訴人所提出第三人蓮心園開立之扣繳憑單，60號之
        8及60號之9兩棟建物之租金所繳付被上訴人92年1至5月
        之租金各為新臺幣（下同）62,500元，合計平均每月為
        25,000 元，若與蘇俊敏之二分之一應有部份租金總計
        租金為50,000元，此一金額與訴外人蓮心園陳報鈞院之
        數目相符。但被上訴人所提出之租賃契約，系爭建物每
        月租金卻是34,000元，二者金額顯不相符，是依被上訴
        人之說辭，其中疑點重重，漏洞百出，被上訴人實難以
        自圓其說。是蘇俊龍與被上訴人間顯有脫產之通謀虛偽
        意思表示，依民法第87條第1項規定，其買賣之意思表
        示應屬無效。又退萬步言之，縱使原告取得系爭建物之
        所有權，亦顯然承認並讓債務人蘇俊龍與訴外人蓮心園
        之原租賃契約繼續有效，換言之，原租賃契約之主體並
        未發生變動，惟無論是何種情形，原告均無權收取租金
        。
      (3)又查鈞院92年度執字第33722號強制執行事件，係被上
        訴人聲請對60之8號房屋之租金債權請求強制執行，惟
        觀諸其執行名義及499號公證書（於87年6月24日作成）
        ，出租人為蘇俊龍、蘇俊敏，是據上開資料，並無法證
        明被上訴人有權收取租金。
三、證據：除援用第一審所提證據外，補提台南白河鎮○○○段
    536之2、中興段587之22號土地及中興段877號建物之登記謄
    本各一件為證，並聲請調閱財政部南區國稅局有關訴外人蓮
    心園附設啟智中心91、92年度申報所得明細暨申報書，系爭
    建物於90年10月12日移轉登記之申請書暨相關證明文件，及
    命被上訴人提出91年、92年收取租金之收據等。
乙、被上訴人方面：
一、聲明：駁回上訴。
二、陳述：除與原判決記載相同者，茲引用之外，補稱：系爭建
    物租給訴外人蓮心園之前，已經向銀行貸款，後來因為訴外
    人蘇俊龍無法清償，所以被上訴人才代為清償該筆貸款。蘇
    俊龍與被上訴人約定以代償的貸款作為價金，於清償完畢後
    ，系爭建物所有權則移轉為被上訴人所有。而系爭建物既然
    已為被上訴人所有，自然應該由其收取租金等語。
三、證據：除援用第一審所提證據外，補提公證書一份、房屋租
    賃契約書一份、本院民事執行處函一件、執行命令二件、進
    行單二紙、臺南縣稅捐稽徵處函一份、契稅繳款書一紙（以
    上均為影本）為證。
    理  由
一、本件被上訴人起訴主張由訴外人蘇俊龍出租予訴外人蓮心園
    之系爭建物，所有權已經移轉予被上訴人，訴外人蘇俊龍對
    蓮心園之租金債權，亦移轉予被上訴人，上訴人自不得對該
    租金債權為強制執行，為此提起第三人異議之訴，請求撤銷
    本院92年度執字第17580號強制執行事件，就被上訴人所應
    收取訴外人蓮心園租金債權之強制執行程序等語。上訴人則
    以被上訴人與訴外人蘇俊龍間就系爭建物之買賣關係，顯係
    意圖脫產之通謀虛偽意思表示，應屬無效；且不問被上訴人
    與蘇俊龍間之買賣契約關係效力如何，訴外人蓮心園既均將
    租金交付與訴外人蘇俊龍，足見被上訴人承認蘇俊龍與蓮心
    園間之租賃契約繼續有效，被上訴人並非出租人，亦無權收
    取租金等語，資為抗辯。
二、被上訴人主張其為系爭建物之所有人，對承租該建物之訴外
    人蓮心園，亦應由其收取租金，上訴人不得對該債權為強制
    執行。上訴人就聲請本院92年度執字第17580號對前開租金
    債權為強制執行之情並不爭執，惟否認被上訴人有權收取租
    金，並以上開情詞置辯，是本件兩造所爭執者，自為本院前
    述強制執行程序所扣押者，是否為第三人即被上訴人之租金
    債權。
三、被上訴人主張其與訴外人蓮心園間，就系爭建物有租賃契約
    關係存在，係以該建物已由訴外人蘇俊龍出賣與其，作為所
    憑之論據，上訴人則爭執該買賣契約為意圖脫產之通謀虛偽
    意思表示，應屬無效，且系爭建物之租賃關係，仍存在訴外
    人蘇俊龍與蓮心園之間等語。經查：
  (一)被上訴人與訴外人蘇俊龍於90年9月7日訂立買賣契約書，由
    訴外人蘇俊龍將坐落臺南縣白河鎮○○○段第142之8號土地
    應有部份二分之一，暨其上同段59號、門牌號碼為臺南縣白
    河鎮頂秀祐60之9號房屋應有部份二分之一出賣與被上訴人
    ，且於90年10月12日辦理所有權移轉登記等情，已據本院依
    上訴人聲請，向臺南縣白河地政事務所調閱買賣登記申請書
    查明無誤，並有該所回函及相關資料附卷可稽（本院卷第26
    至48頁），此外另有系爭建物之登記謄本附於前揭執行案卷
    內可憑，系爭建物之所有權已登記為被上訴人所有，應無疑
    義。
  (二)上訴人另以被上訴人並未舉證說明前開買賣契約之價金金額
    、支付方式等，抗辯該買賣契約為通謀虛偽意思表示。就此
    ，被上訴人乃稱因訴外人蘇俊龍無法清償系爭建物及土地之
    銀行貸款，故由被上訴人與訴外人蘇秀鳳以向銀行代償方式
    ，作為買賣價金之給付等語。而訴外人蘇俊龍及蘇俊敏為擔
    保其等向台南區中小企業銀行所負債務，以包括系爭建物及
    其基地在內之四筆不動產為抵押標的物，為該銀行設定本金
    最高限額5,000,000元之抵押權，嗣由被上訴人與訴外人蘇
    秀鳳向該銀行代為清償蘇俊龍、蘇俊敏之借款債務本息共
    4,351,171元等情，復有訴外人台南區中小企業銀行股份有
    限公司所開具之代位清償抵押權隨同移轉證明書影本一份存
    於執行卷內可參，則被上訴人上揭支付買賣價金之說，已有
    佐證。此外，上訴人並未提出積極證據，以實被上訴人與蘇
    俊龍通謀脫產之說，伊空言質疑被上訴人與蘇俊龍間就系爭
    建物與基地之買賣契約，乃不可採。
  (三)按出租人於租賃物交付後，承租人占有中，縱將其所有權讓
    與第三人，其租賃契約，對於受讓人仍繼續存在，民法第
    425條第1項定有明文。又出租人於租賃物交付後，將其所有
    權讓與第三人時，其租賃契約既對於受讓人繼續存在，則在
    承租人與受讓人間，自無須另立租賃契約，於受讓之時當然
    發生租賃關係，最高法院23年上字第3092號亦著有判例可資
    參照。查訴外人蘇俊龍於租賃物即系爭建物交付與承租人蓮
    心園後，渠對該建物之所有權既於90年10月12日移轉登記予
    被上訴人，揆之上開說明，蘇俊龍與蓮心園間就系爭建物之
    租賃契約，亦隨之由被上訴人承擔，則受讓出租人地位之被
    上訴人有權對訴外人蓮心園收取租金，自不待言。
  (四)上訴人雖又以訴外人蓮心園91年度至92年5月間之租金，仍
    交付與訴外人蘇俊龍，抗辯就系爭建物之租賃契約仍存於蘇
    俊龍與蓮心園間。
    (1)經查，上訴人抗辯系爭建物於91年度之租金，仍係交予訴
      外人蘇俊龍等情，固為被上訴人所不爭執，惟按前述民法
      第425條之買賣不破租賃原則，於租賃物受讓人繼受租賃
      關係，乃屬法定之契約承擔，亦即受讓人取得租賃物所有
      權時，依法當然取代出租人之地位，承擔出租人原來契約
      上整體之權利義務，是被上訴人取得系爭建物所有權之同
      時，當然取得向訴外人蓮心園收取租金之權利；至於91年
      度租金仍由訴外人蘇俊龍收取，雖係事實，然此屬訴外人
      蓮心園與蘇俊龍間內部關係，尚難執此對抗被上訴人，甚
      而認定租賃關係存在於蘇俊龍與蓮心園間，上訴人前開抗
      辯，即不足取。
    (2)其次，上訴人抗辯蓮心園將92年1至5月間租金交付與訴外
      人蘇俊龍，顯係基於蓮心園92年5月30日向本院執行處所
      提出之陳報狀，惟依被上訴人於原審所提出訴外人蓮心園
      開具之扣繳憑單（原審卷第16頁），已明白記載被上訴人
      受領該期間租金共62,500元，則訴外人蓮心園於上述陳報
      狀中所稱債務人，是否依循本院執行命令而誤指為訴外人
      蘇俊龍，乃可懷疑。
    (3)末查，縱不問被上訴人係基於何種關係，使訴外人蘇俊龍
      繼續收取91年度租金，以及訴外人蓮心園主觀上認知之出
      租人為何，訴外人蘇俊龍既於91年12月2日，製作上訴人
      亦不爭執之讓渡書，將系爭建物自92年1月1日起之租金債
      權讓與被上訴人，則本院於92年5月22日執行命令所扣押
      者，乃被上訴人之租金債權，已無疑義，上訴人猶執詞抗
      辯租賃關係存於蘇俊龍與蓮心園間，即無可採。
四、綜上所述，本件被上訴人主張訴外人蘇俊龍對系爭建物之應
    有部份，已因買賣而移轉予被上訴人，原蘇俊龍與訴外人蓮
    心園間之租賃關係與對蓮心園之租金債權，均由其承擔等情
    ，即為可採。上訴人抗辯被上訴人與訴外人蘇俊龍間買賣契
    約無效、契約關係仍存於蘇俊龍與蓮心園間云云，則不可取
    。從而，被上訴人依據強制執行法第15條前段，提起第三人
    異議之訴，請求撤銷本院92年度執字第17580號強制執行事
    件，就被上訴人所應收取對訴外人蓮心園之租金債權之強制
    執行程序，為有理由，應予准許。原審為被上訴人勝訴之判
    決，於法並無違誤，上訴意旨指摘原判決不當，求予廢棄改
    判，為無理由，應予駁回其上訴。
五、結論：本件上訴為無理由，依民事訴訟法第436條之1第3項
    、第449條第1項、第78條，判決如主文。
中　　華　　民　　國　　94　　年　　6 　　月　　21　　日
                  民事第一庭    審判長法　官　 周素秋
                                      法　官   張銘晃
                                      法　官　 吳坤芳
以上正本證明與原本無異。
不得上訴。
繕本）。
中　　華　　民　　國　　94　　年　　6 　　月　　21　　日
                                      書記官　 黃鋕偉
